【裁判字號】    95,台上,4872
【裁判日期】    950907
【裁判案由】    貪污等罪
【裁判全文】
最高法院刑事判決            九十五年度台上字第四八七二號
    上  訴  人  台灣高等法院台南分院檢察署檢察官
    被      告  甲○○
                        4號
                乙○○
                        336.
上列上訴人因被告等貪污等罪案件，不服台灣高等法院台南分院
中華民國九十四年十月十二日第二審更審判決（九十四年度重上
更(六)字第二六一號，起訴案號：台灣嘉義地方法院檢察署八十三
年度偵字第五二一五號，八十四年度偵字第九一一、一八九四號
），提起上訴，本院判決如下：
    主  文
原判決撤銷，發回台灣高等法院台南分院。
    理  由
本件原判決撤銷第一審依牽連犯從一重論處被告甲○○共同依據
法令從事公務之人員，對於主管之事務，直接圖利，及依牽連犯
從一重論處被告乙○○共同行使公務員明知為不實之事項，而登
載於職務上所掌之公文書，足以生損害於公眾及他人罪刑部分之
判決，改判諭知被告二人均無罪，固非無見。
惟查：(一)、被告行為後，因刑法法律之變更，致其規定之犯罪構
成要件變更而有擴張或限縮時，必其行為同時該當修正前、後法
律所定之犯罪構成要件，均應予科處刑罰時，始生刑法第二條第
一項之比較適用問題。故被告之行為，依行為時之法律規定，應
成立犯罪，但依裁判時之法律已不加處罰者，即屬「犯罪後之法
律已廢止其刑罰」之範疇，應依刑事訴訟法第三百零二條第四款
之規定諭知免訴；反之，依裁判時之法律規定雖應成立犯罪，但
依行為時之法律無處罰明文者，即應本於刑法第一條罪刑法定主
義規定予以無罪之諭知。不得先就新舊法規定之犯罪構成要件，
予以比較適用有利於被告之法律，或逕依新法規定之犯罪構成要
件，為審認被告是否成立犯罪之準據。本件甲○○行為後，貪污
治罪條例業經於民國八十五年十月二十三日及九十年十一月七日
二度修正，其第六條第一項第四款圖利罪之犯罪構成要件，自原
定「對於主管或監督之事務，直接或間接圖利」，修正為「對於
主管或監督之事務，直接或間接圖私人之不法利益」，再修正為
「對於主管或監督之事務，明知違背法令，直接或間接圖自己或
其他私人不法利益，因而獲得利益」，同時刪除未遂犯處罰之規
定，亦即甲○○行為後，貪污治罪條例第六條第一項第四款圖利
罪之犯罪構成要件已因修正而予縮減。本件即應依首開說明，先
審酌甲○○之行為是否同時該當修法前後法律所定之犯罪構成要
件，依其審酌之結果而為不同之判決。乃原審不察，竟逕以九十
年十一月七日修正後之貪污治罪條例第六條第一項第四款所定犯
罪構成要件為審酌之準據，而以「被告甲○○行為後，貪污治罪
條例第六條第一項第四款之圖利罪，業於八十五年十月二十三日
，及九十年十一月七日二度修正公布。依九十年十一月七日修正
公布之貪污治罪條例第六條第一項第四款圖利罪規定……乃以『
明知違背法令』，『直接或間接圖自己或其他私人不法利益』，
且『因而獲得利益』為要件，將圖利罪之可罰性，限縮在圖私人
不法利益……將圖利罪修正為結果犯，以獲得利益為必要」及「
被告甲○○自無為被告乙○○圖得不法之利益，既無不法利益，
即不該當現行貪污治罪條例第六條第一項第四款之圖利罪責」（
見原判決第八頁第二十三列至第九頁第二列、第十頁第十二列至
第十四列），據以撤銷第一審關於甲○○部分之判決，改判諭知
甲○○無罪，於法自難謂合。(二)、原判決依憑共犯施國治（業經
判刑確定）於偵查中所提出由其妻施林錦製作之農戶購買保青牌
有機肥料數量清冊記載，本件農民施福全等人向乙○○購買該項
有機肥料之數量有五千二百三十六包，證人蔡土城等三十四人於
法務部調查局嘉義縣調查站（下稱調查站）或偵查中證述其等購
買保青牌有機肥料數量合計亦已逾五千包，證人蔡秀琴於原審更
(三)審亦證陳本件負責運送保青牌有機肥料之司機有林登湖、黃慶
文、葉義德等三位，證人林登湖、黃慶文、葉義德於原審更(四)審
並證稱其等於八十二年間分別為乙○○載送三千七百包、五百多
包、一千一百四十包共約五千三百四十包之肥料至嘉義縣鹿草鄉
，但以本件嘉義縣政府之補助款為新台幣（下同）二十九萬元，
如依鹿草鄉公所辦理「八十二年度農業生產環境推行有機農業實
施計劃」規定，以農民採購有機肥料每包補助六十元，換算該鄉
公所補助農民購買肥料之包數，僅為四千八百三十四包，乙○○
交付予購買保青牌有機肥料農戶之肥料數量，應已超過其以台茂
農業股份有限公司（下稱台茂公司）名義與鹿草鄉公所簽訂之合
約數量等理由，說明乙○○因此依「八十二年度農業生產環境推
行有機農業實施計劃」向嘉義縣政府申領五千包數量之補助款，
甲○○應無為乙○○圖得不法之利益而涉犯貪污治罪條例第六條
第一項第四款之圖利罪責云云（見原判決第九頁第二列至第十頁
第十四列）。惟依卷內資料所載，蔡秀琴於調查站原已證稱：「
（妳帶領運貨《肥料》司機到施國治、雷瑞典家的司機是誰？）
是林登湖」（見偵字第五二一五號卷第二九四頁反面），乙○○
於偵查中亦供陳：「（得標以後如何將肥料運交農民？）我平常
都是指定貨車司機林登湖……載運……大部分是運到施國治家，
再由他發送給農民」各等語（見同上偵查卷第六十七頁反面、第
六十八頁），均指陳本件有機肥料係由林登湖一人運送。另證人
林登湖於調查站及偵查中則證述其確曾自八十二年七月三日起至
同年十月三日止，受僱於乙○○載運保青牌肥料至鹿草鄉，每次
載運四百包至六百包不等，總計載運三千七百包，其中除八十二
年七月三日係載至鹿草鄉公所由某位課長（指吳登昆）驗收外，
其餘均運至鹿草鄉施家村一家雜貨店附近由一皮膚黑、身材瘦、
戴眼鏡之男子（指施國治）點收等情（見同上偵查卷第七十四頁
反面、第七十五頁、第二六二頁反面、第二六四頁），與施國治
所供：「……乙○○將肥料運送交給我……」、「……乙○○係
以每包十元之代價要求我推介買主及送貨，總計我領取三萬餘元
」、「（你有否依照補助一百四十元來賣這三千多包？）對，只
有三千多包」（見同上偵查卷第五十頁、第一九三頁反面、第二
一六頁），及吳登昆所陳：「……簽約後乙○○在（八十二年）
七月初載了一車四百多包肥料運到鹿草鄉公所前面，我去清點後
，施國治就來運走發放給農民，以後就沒有看到他再運肥料來」
（見同上偵查卷第五十九頁）各等語，互核大致相符，林登湖所
證其僅為乙○○載運三千七百包之保青牌肥料至鹿草鄉乙節，似
可採信。則施國治於偵查中雖提出由其妻施林錦所製作之農戶購
買保青牌有機肥料數量清冊，上載農民施福全等人向乙○○購買
該項有機肥料之數量計有五千二百三十六包；證人蔡土城等人證
述其等購買本件保青牌有機肥料數量合計亦已逾五千包，但兩者
載述之申購農戶及所購有機肥料合計數量，互核已相歧異（見同
上偵查卷第一一一頁；原判決第九頁第六列至第二十七列），且
與上開林登湖、乙○○及施國治之陳述不相符合，該清冊所載或
證人蔡土城等人所證是否真實？即不能無疑。再證人蔡秀琴於原
審更(三)審雖證陳本件負責運送保青牌有機肥料之司機有林登湖、
黃慶文、葉義德等三位，黃慶文、葉義德於原審更(四)審亦附和陳
稱其等曾於八十二年間分別為乙○○載送肥料五百多包及一千一
百四十包至鹿草鄉卸貨（見原審重上更(三)卷第一０三頁；原審重
上更(四)卷第二宗第五十頁、第五十二頁），但黃慶文、葉義德皆
並稱載運肥料之時間已忘記，且蔡秀琴、黃慶文及葉義德上開所
證，復與蔡秀琴、乙○○之前指稱僅委請林登湖一人載運有機肥
料及林登湖證陳黃慶文、葉義德二人係其捆工（見原審重上更(四)
卷第二宗第三十四頁）等情，均不相侔，則證人蔡秀琴、葉義德
、黃慶文於原審更(三)審、更(四)審之上述所證，是否屬實？乙○○
有否將其以台茂公司名義與鹿草鄉公所簽訂合約數量之有機肥料
，全數運交予申購之農民？仍非無疑；又依卷存筆錄所示，鹿草
鄉公所農業課長吳登昆、課員陳龍蟠及嘉義縣政府農業局農務課
技士翁敬斌於調查站均證陳本件鹿草鄉公所有機肥料採購案，應
由該鄉公所依據農戶申購之數量辦理統一採購，由得標廠商將肥
料運交該鄉公所驗收後，發放予農戶點收，並由申購之農戶於印
領清冊上蓋章，於確認已收到肥料無訛，再由該鄉公所將印領清
冊、收款收據等函送嘉義縣政府核撥補助款等情（見他字第四三
五號卷第四十二頁；同上偵查卷第一六０頁反面、第二三八頁反
面）。如若不虛，上開印領清冊似應於乙○○依約將保青牌有機
肥料運交鹿草鄉公所驗收，並發放予農戶點收後，由申購之農戶
於印領清冊上蓋章，確認該肥料已收到無誤，再由鹿草鄉公所將
印領清冊等資料函送嘉義縣政府核撥補助款，且本件肥料採購案
係依憑該印領清冊辦理核銷，乃鹿草鄉公所竟於八十二年六月三
十日，亦即在乙○○於八十二年七月三日第一次運交有機肥料予
農戶點收之前，先由乙○○將印領清冊交予甲○○轉交承辦人員
據以農字第四六八四號函送請嘉義縣政府申領核撥補助款（見同
上偵查卷第二四一頁），已違反前述法定程序，使不能請款變為
可請款，能否謂被告等無得不法利益之意圖？非無進一步審究之
餘地；再依上開印領清冊（見同上偵查卷第二十七頁至第三十二
頁）所示，其上除由申購之農戶蓋章表示確已收到其上所載之肥
料及補助金額外，另須由鹿草鄉鄉長、鄉公所農業課長、承辦人
及嘉義縣政府農業局長、農務課長、承辦人等在其上核章，如果
無訛，該印領清冊在法律上之性質為何？依規定應由何人填載製
作？倘其製作權人為鹿草鄉公所，乙○○及柯朝宗、雷瑞典、施
國治（以上三人均經判刑確定）等人有無獲得授權？如否，乃渠
等於各農戶尚未收到該印領清冊上所載之肥料及補助金額之前，
即擅行填載製作，乙○○並逕依農戶耕地面積及每公頃耕地獲配
肥料數量加以換算結果，在該印領清冊上之「補助及配合數量」
與「領取補助金額」兩欄內為不實之記載（見同上偵查卷第三十
六頁、第五十一頁、第五十二頁反面、第五十三頁、第一五六頁
）。另依卷存筆錄所示，吳登昆、乙○○於調查站或偵查中均陳
稱上開印領清冊係乙○○經由甲○○轉交吳登昆辦理呈報嘉義縣
政府手續（見同上偵查卷第四十五頁反面、第四十六頁、第四十
八頁、第五十八頁正、反面、第六十七頁）。甲○○亦坦陳其曾
於鹿草鄉公所請求嘉義縣政府撥付上開補助款之八十二年六月三
十日農字第四六二二號函核稿（見同上偵查卷第八十二頁），依
卷附上開函稿之說明欄亦已記載：「補助有機質肥料農戶印領清
冊俟肥料發完後，再送縣府（嘉義縣政府）核備」（見同上偵查
卷第十三頁、第十四頁），然鹿草鄉公所卻於同日即將上開印領
清冊函送予嘉義縣政府查照（見同上偵查卷第二四一頁）。如上
情無誤，甲○○似已明知乙○○於交付印領清冊時，各農戶實際
上尚未收到該清冊上所載之肥料及補助金額，竟仍將之轉交予知
情之鹿草鄉公所農業課長吳登昆（亦經判刑確定）據以核章後函
送嘉義縣政府核撥補助款，被告二人此部分所為是否仍不成立偽
造文書罪？亦值深入研求。實情為何？為明真相，並維公平正義
，自應詳予查明。原審就上揭疑義未根究明白，並於理由內為必
要敘述，遽行判決，尚嫌速斷。檢察官上訴意旨指摘原判決不當
，非無理由，認仍應發回更審，期臻翔適。乙○○被訴詐欺部分
，雖屬不得上訴第三審之罪名，另其被訴偽造招標資格審查表、
單價分析表、比價單、切結書、合約書等偽造私文書部分，因檢
察官認均與其偽造印領清冊部分有牽連犯裁判上一罪關係起訴，
基於審判不可分原則，併予發回。
據上論結，應依刑事訴訟法第三百九十七條、第四百零一條，判
決如主文。
中    華    民    國  九十五  年    九    月    七    日
                      最高法院刑事第十一庭
                          審判長法官  謝  俊  雄
                                法官  陳  世  雄
                                法官  魏  新  和
                                法官  吳  信  銘
                                法官  何  菁  莪
      本件正本證明與原本無異
                                      書  記  官
中    華    民    國  九十五  年    九    月   十二   日
                                                    M


司法院資訊處製作；財團法人民間司法改革基金會備份。
